ACORDAO-COMPLETO-2520919

ACÓRDÃO 7029/2022 ATA 39/2022 - SEGUNDA CÂMARA

VISTOS, relatados e discutidos estes autos que cuidam de pedido de reexame interposto contra o Acórdão 8085/2021-TCU-Segunda Câmara,
ACORDAM os Ministros do Tribunal de Contas da União, reunidos em sessão da Segunda Câmara, com fundamento no artigo 48 da Lei 8.443/1992, c/c os artigos 285 e 286 do Regimento Interno do TCU, diante das razões expostas pelo Relator, em:
9.1. conhecer e dar provimento parcial ao pedido de reexame para tornar insubsistente os itens 9.3.2 e 9.3.4 do acórdão recorrido;
9.2. determinar à unidade jurisdicionada que, no prazo de quinze dias, ajuste a proporção da rubrica paga a título de quintos incorporados no período de 8/4/1998 a 4/9/2001 de acordo com a modulação estabelecida no RE 638.115/CE, mantendo a incorporação imune a absorção por reajustes futuros caso ela decorra de decisão judicial transitada em julgado, o que deverá ser devidamente comprovado pelo interessado junto à unidade jurisdicionada;
9.3. dar ciência deste acórdão ao recorrente e à unidade jurisdicionada.

Pedido de reexame contra acórdão que considerou ilegal ato de pessoal.

Segunda Câmara

Tribunal Regional do Trabalho da 15ª Região - Campinas/SP.

3. Interessados/Responsáveis/Recorrentes:
3.1. Interessados: Evaldo Regio Goncalves (XXX.417.128-XX); Rosangela Martins Cover Carneiro (XXX.919.998-XX); Rosangela Martins Cover Carneiro (XXX.919.998-XX).
3.2. Recorrentes: Eleusa Silva (XXX.265.966-XX); Evaldo Regio Goncalves (XXX.417.128-XX); Rosangela Martins Cover Carneiro (XXX.919.998-XX).

13.1. Ministros presentes: Augusto Nardes (na Presidência), Bruno Dantas (Relator) e Antonio Anastasia.
13.2. Ministro-Substituto presente: Marcos Bemquerer Costa.

ACORDAO-COMPLETO-2562827

Acórdão 7208/2022 - Segunda Câmara

BRUNO DANTAS

Ministro Raimundo Carreiro.

Cuidam os autos de pedido de reexame (peças 16-22, 24-33 e 35-37) interposto por Eleusa Silva, Evaldo Régio Goncalves e Rosangela Martins Cover Carneiro contra o Acórdão 8085/2021-TCU-Segunda Câmara, lavrado nos seguintes termos:
"ACORDAM os Ministros do Tribunal de Contas da União, reunidos em Sessão da Segunda Câmara, diante das razões expostas pelo Relator, com fundamento nos artigos 71, III, da Constituição Federal de 1988; 1º, V, e 39, II, da Lei 8.443/1992; 1º, VIII, 259, II, 260, § 1º, e 262, § 2º, do Regimento Interno/TCU, em:
9.1 considerar ilegal, negando-lhes registro, os atos de concessão de aposentadoria de Eleusa Silva (XXX.265.966-XX) , Evaldo Régio Goncalves (XXX.417.128-XX) e Rosangela Martins Cover Carneiro (XXX.919.998-XX) em razão da incorporação de parcelas de quintos decorrentes do exercício de funções comissionadas após a vigência da Lei 9.624/1998; 
9.2 dispensar o ressarcimento das quantias indevidamente recebidas, presumida a boa-fé, consoante o disposto no Enunciado 106 da Súmula de Jurisprudência do TCU; 
9.3. determinar ao Tribunal Regional do Trabalho da 15ª Região - Campinas/SP que, nos termos dos art. 262, caput, do Regimento Interno do TCU e 19, caput, da Instrução Normativa - TCU 78/2018:
9.3.1. abstenha-se de realizar pagamentos decorrente dos atos de concessão considerados ilegais, no prazo de 15 (quinze) dias, contado a partir da ciência dessa deliberação, sujeitando-se a autoridade administrativa omissa à responsabilidade solidária;
9.3.2. promova o destaque das parcelas de quintos incorporadas com amparo em funções comissionadas, e transforme-as em 'Parcela Compensatória', a ser absorvida por quaisquer reajustes futuros, consoante decidido pelo STF no RE 638.115/CE;
9.3.3. comunique aos servidores aposentados acerca do teor deste Acórdão, alertando-as de que o efeito suspensivo proveniente da interposição de eventuais recursos junto ao TCU não as eximirá da devolução dos valores percebidos indevidamente após sua notificação, caso os recursos não sejam providos;
9.3.4. emita e disponibilize no sistema e-Pessoal, no prazo de 30 (trinta) dias, novos atos de concessão, escoimados das irregularidades apontadas, nos termos do art. 262, § 2º, do Regimento Interno do TCU; e
9.3.5. encaminhe ao Tribunal o comprovante de que os interessados tomaram ciência do inteiro teor desta deliberação;
9.4. dar ciência deste Acórdão ao Órgão responsável pela concessão, informando que o teor integral poderá ser obtido no endereço eletrônico www.tcu.gov.br/acordaos."
2.	Admitido o processamento do recurso, porquanto preenchidos os requisitos previstos no art. 48 da Lei 8.443/1992, conferi efeito suspensivo aos itens 9.1, 9.3, 9.3.1, 9.3.2 e 9.3.4 do acórdão recorrido (peça 48) .
3.	Instruído o feito, faço reproduzir, com os ajustes que julgo pertinentes, o exame técnico e o encaminhamento oferecidos pela Secretaria de Recursos deste Tribunal (peça 54) :
"HISTÓRICO 
Os atos de aposentadoria das Sres. Eleusa Silva, Evaldo Régio Goncalves e Rosangela Martins Cover Carneiro foram considerados ilegais e negados registros a eles em virtude de conter parcela de quintos incorporadas entre 8/4/1998 e 4/9/2001 (peças 3-5) . 
EXAME DE ADMISSIBILIDADE
3.	Reiteram-se os exames preliminares de admissibilidade (peças 42, 43 e 44) , ratificados à peça 48 pelo Excelentíssimo Senhor Ministro Bruno Dantas, que entendeu pelo conhecimento dos recursos, uma vez que preenchidos os requisitos do art. 48 c/c arts. 285 e 286, parágrafo único, do Regimento Interno/TCU, suspendendo-se os efeitos dos itens 9.1, 9.3, 9.3.1, 9.3.2 e 9.3.4 do Acórdão 8085/2021-TCU-Segunda Câmara.
EXAME DE MÉRITO
4.	Delimitação
4.1.	Constitui objeto dos presentes recursos analisar se os atos de concessão de aposentadoria dos recorrentes podem ser considerados ilegais e negados registros a eles pelo Tribunal mesmo nas situações em que a incorporação de parcelas de quintos entre 8/4/1998 e 4/9/2001 esteja assegurada por decisão judicial com trânsito em julgado.
5.	Da incorporação de parcelas de quintos entre 8/4/1998 e 4/9/2001
5.1.	Os recorrentes, em peças recursais de idêntico teor e representados pelo mesmo causídico (peças 17, 24 e 35) , defendem a regularidade na incorporação da parcela de quintos entre 8/4/1998 e 4/9/2001 com base nas seguintes alegações:
5.2.	Da não submissão dos quintos incorporados à absorção futura por força de decisão judicial transitada em julgado
5.3.	o acórdão recorrido, apesar de aplicar parcialmente o entendimento fixado no paradigma 638.115, não aplicou a melhor decisão ao deixar de determinar o destaque das parcelas excedentes de 'quintos' incorporadas pela interessada em decorrência do exercício de funções comissionadas posteriormente a 08/04/1998, transformando-as em parcelas compensatórias a serem absorvidas por quaisquer reajustes futuros;
5.4.	o Tribunal deve considerar a sentença transitada em julgado favorável ao direito à incorporação de quintos abrangendo a base territorial do Sindicato dos Servidores Públicos Federais da Justiça do Trabalho da 15ª Região, ao qual a recorrente é filiada e obteve êxito na ação coletiva nº 0000976-30.2005.4.03.6105, que transitou em julgado em 22.02.2016;
5.5.	tem direito à manutenção do pagamento dos quintos incorporados por decisão judicial transitada em julgado nos autos da ação coletiva nº 0000976-30.2005.4.03.6105, devendo ser excluídos dos comandos insertos nos itens 9.3.1 e 9.3.2 do Acórdão 8085/2021-TCU-Segunda Câmara, o pagamento dos quintos incorporados à aposentadoria em favor do ex-servidores recorrentes, que, destarte, a despeito da negativa de registro por esta Corte, poderá subsistir sem transformação em parcela compensatória e sem absorção futura por quaisquer reajustes, com esteio na modulação conferida pelo Supremo Tribunal Federal à tese de repercussão geral fixada no RE 638.115;
5.6.	Da violação à coisa julgada constituída na Ação nº 0000976-30.2005.4.03.6105
5.7.	o pagamento de quintos incorporados ao patrimônio pessoal de servidores vinculados ao Tribunal Regional do Trabalho da 15ª Região configuram situações jurídicas individuais dentro do alcance da estabilização com o trânsito em julgado da decisão judicial definitiva prolatada nos autos do processo nº 0000976-30.2005.4.03.6105;
5.8.	a deliberação recorrida, por determinar absorção futura por quaisquer reajustes das parcelas de quintos incorporadas após 8/4/1998, contraria justamente a modulação de efeitos atribuída pelo Supremo Tribunal Federal no Recurso Extraordinário 638.115/CE;
5.9.	Da violação à segurança jurídica
5.10.	o Acórdão impugnado deixou de considerar os efeitos da coisa julgada do processo nº 0000976-30.2005.4.03.6105, acarretando extrema incerteza e insegurança jurídica ao submeter parcelas de quintos incorporados entre 08/04/1998 a 04/09/2001 ao pagamento em destaque com absorção em reajustes futuros;
5.11.	a deliberação recorrida representa patente inobservância da garantia da segurança jurídica, extraída do inciso XXXVI do art. 5º da Constituição e expressa no artigo 2º da Lei nº 9.784, contrariando inclusive a modulação de efeitos atribuída ao RE 638.115/CE no julgamento dos embargos declaratórios em 18/12/2019;
5.12.	a absorção futura dos quintos incorporados a partir de 08/04/1998 viola frontalmente o princípio da proteção da confiança, pois, 'se o estado atribui a seus atos uma presunção de legitimidade e se constrange os jurisdicionados a respeitar esses atos, a contrapartida inafastável é que os efeitos concretos desses atos sejam respeitados', conforme Medida Cautelar no Mandado de Segurança 35.078;
5.13.	inúmeras vezes o Tribunal de Contas da União tem deixado de determinar a cessação imediata do pagamento de quintos quando estiver fundado em decisão judicial com trânsito em julgado, conforme Acórdão 6377/2020-TCU-Segunda Câmara.
5.14.	em respeito à segurança jurídica deve ser afastada a determinação de destaque das parcelas de quintos incorporados a partir de 08/04/1998, observando-se a intangibilidade da coisa julgada no processo nº 0000976-30.2005.4.03.6105 e a impossibilidade de sua modificação em sede de registro de aposentadoria pelo Tribunal de Contas da União.
5.15.	Os recorrentes pedem, por fim, sua exclusão dos subitens 9.3.1 e 9.3.2 do Acórdão 8085/2021-TCU-Segunda Câmara, de modo a considerar legais e registrar seus atos concessórios de aposentadoria.
Análise:
5.16.	De início, convém trazer à baila excerto do voto condutor da deliberação recorrida (peça 11) :
3.	Conforme visto no Relatório, a unidade técnica (peça 7-8) e o Parquet especializado (peça 9) manifestaram-se pela ilegalidade do ato, em virtude da incorporação da incorporação de vantagem de quintos/décimos, em desacordo com a jurisprudência deste Tribunal e os critérios das Leis 8.911/1994 e 9.624/1998, visto ser ilegal a concessão da referida vantagem em razão do exercício de funções comissionadas após o advento da Lei 9.624/1998.
4.	Acompanho o pronunciamento da Secretaria de Fiscalização de Pessoal, secundada pelo Ministério Público especializado.
5.	É sabido que o Supremo Tribunal Federal (STF) , por ocasião do julgamento do Recurso Extraordinário 638.115 (Relator Ministro Gilmar Mendes) , fixou tese de repercussão geral no sentido da antijuridicidade da incorporação de quintos (Tema 395) , posteriormente convertidos em Vantagem Pessoal Nominalmente Identificada/VPNI pelo art. 62-A da Lei 8.112/1990, em razão do exercício de função comissionada no período posterior a 8/4/1998, coma fixação da seguinte tese: 
'Ofende o princípio da legalidade a decisão que concede a incorporação de quintos pelo exercício de função comissionada no período de 8/4/1998 até 4/9/2001, ante a carência de fundamento legal.'
6.	Ato contínuo, nos autos do referido recurso extraordinário, o Supremo rejeitou em 29/6/2020, os derradeiros embargos opostos contra o acórdão do Plenário daquele Tribunal, em decisão de 18/12/2019, o que motivou o trânsito em julgado da decisão em 17/9/2020, consolidando, desse modo, o posicionamento definitivo adotado pela Corte Suprema, acolhido por este Tribunal de Contas (Acórdão 11565/2020-TCU-Segunda Câmara, de minha relatoria, 3.243/2020-TCU-Plenário, rel. Min. Walton Alencar e  3.226/2020-TCU-Plenário, rel. Min. Benjamin Zyumler) , qual seja:
i) com relação às verbas de quintos incorporadas por força de decisão judicial transitada em julgado, há impedimento para sustação dos pagamentos, ainda que realizados no período compreendido entre 8/4/1998 e a edição da Medidas Provisória MP 2.225-48/2001;
ii) nos casos das verbas pagas durante o referido interstício em razão de decisão judicial não transitada em julgado e por decisão administrativa, o pagamento das parcelas deve ser mantido ('parcela compensatória') até a sua absorção integral por eventuais reajustes futuros concedidos aos servidores.
7.	No caso do servidor Evaldo Regio Gonçalves, aposentado no cargo de Técnico Judiciário, a parcela de quintos relativa a funções exercidas após 8/4/1998 e incorporada aos proventos de aposentadoria deverá ser convertida em Vantagem Pessoal Nominalmente Identificada/VPNI, tão somente ao período compreendido entre 8/4/1998 e 21/5/1998 (peça 3, p. 4) , com absorção dessa parcela excedente por reestruturações futuras no cargo em que a servidora se aposentou.
8.	Em relação à servidora Rosângela Martins Cover Carneiro, aposentada no cargo de Técnica Judiciária, a parcela de quintos relativa a funções exercidas após 8/4/1998 e incorporada aos proventos de aposentadoria deverá ser convertida em Vantagem Pessoal Nominalmente Identificada/VPNI, relativamente ao período compreendido entre 7/1/1999 e 5/1/2001 (peça 4, p. 4) , com absorção dessa parcela excedente por reestruturações futuras no cargo em que a servidora se aposentou. 
9.	De igual modo, no que diz respeito à servidora Eleusa Silva, aposentada no cargo de Técnica Judiciária, Área Administrativa, a parcela de quintos relativa a funções exercidas após 8/4/1998 e incorporada aos proventos de aposentadoria deverá ser convertida em Vantagem Pessoal Nominalmente Identificada/VPNI, relativamente ao período compreendido entre 21/6/1999 a 19/6/2001 (peça 5, p. 4) , com absorção dessa parcela excedente por reestruturações futuras no cargo em que a servidora se aposentou. 
10.	Desse modo, os atos de concessão de aposentadoria deverão ser julgados ilegais, com a determinação para que novos atos sejam expedidos, com a absorção das parcelas excedentes por reajustes e/ou reestruturações futuros.
	(destacamos e sublinhamos) 
5.17.	Nota-se que nas razões que levaram a prolação da deliberação recorrida foi considerado o que deliberou o STF no RE 638.115 durante a Sessão de 18/12/2019, devendo ser aplicado o que foi decidido no referido julgamento referente à incorporação de parcelas de quintos/décimos do período de 8/4/1998 a 4/9/2001, ou seja, exercício de funções comissionadas no período compreendido entre a edição da Lei 9.624/1998 e a Medida Provisória 2.225-48/2001. No presente caso, os recorrentes sustentam que foram beneficiados por decisão judicial, juntando para tanto os documentos constantes das peças 16 e 17-21, 25-30 e 36-37. Acerca da questão, convém salientar que cabe ao próprio órgão de origem avaliar em qual situação se encontra seus servidores/inativos à luz do que foi deliberado no referido RE, conforme consignado nas razões que levaram a prolação do Acórdão 5398/2021-TCU-Primeira Câmara.
5.18.	Convém mencionar que o Tribunal tem posicionamento do Plenário, estabelecendo como os órgãos jurisdicionados devem proceder em relação às parcelas de quintos/décimos de funções comissionadas exercidas entre 8/4/1998 a 4/9/2001, conforme Acórdão 1255/2020-TCU-Plenário a seguir transcrito no que é pertinente:
9.2. com a finalidade de orientar o tratamento do tema relacionado ao pagamento da rubrica de 'opção' do art. 2º da Lei 8.911/1994 e à incorporação de 'quintos', dar ciência ao Senado Federal de que:
9.2.1. é vedado o pagamento das vantagens decorrentes do art. 193 da Lei 8.112/1990, inclusive o pagamento parcial da remuneração do cargo em comissão ('opção') , aos servidores que implementaram os requisitos de aposentadoria após 16/12/1998, data de publicação da Emenda Constitucional 20, que limitou o valor dos proventos à remuneração do cargo efetivo no qual se deu a aposentadoria, conforme o Acórdão 1599/2019-TCU-Plenário (rel. min. Benjamin Zymler) ;
9.2.2. deve-se verificar a origem do pagamento de 'quintos', se advindos de decisão judicial transitada em julgado ou não ou ainda de decisão administrativa e, na hipótese em que não houver decisão judicial passada em julgado ou quando se tratar de decisão administrativa, a vantagem de 'quintos' incorporada com fulcro em funções comissionadas exercidas entre 8/4/1998 a 4/9/2001 deve ser destacada e transformada em 'parcela compensatória' a ser absorvida por reajustes futuros concedidos nos proventos, na linha da solução definitiva da controvérsia conferida à matéria pela Suprema Corte, por meio do RE 638.115/CE, e consoante o Acórdão 442/2020-TCU-Segunda Câmara (rel. min. subst. Marcos Bemquerer Costa) ; (destacamos) 
5.19.	Ademais, mesmo nas situações em que as parcelas de quintos/décimos foram incorporadas após 8/4/1998 com base em decisão judicial transitada em julgada o ato concessório de aposentadoria é ilegal e não é registrado pelo Tribunal. O provimento judicial somente impede a suspensão dos pagamentos das parcelas indevidas. Acerca da questão, cabe trazer à baila excerto do voto condutor do Acórdão 3842/2020-TCU-Primeira Câmara:
A esta altura, todavia, nova decisão do STF, proferida em embargos de declaração com efeitos infringentes, opostos no âmbito do mesmo RE 638.115, alterou o entendimento até então tranquilamente adotado. Em 18/12/2019, o Plenário do STF modulou os efeitos da decisão para, no que interessa a estes autos, acolher parcialmente os embargos de declaração, com efeitos infringentes, e 'reconhecer indevida a cessação imediata do pagamento dos quintos quando fundado em decisão judicial transitada em julgado'.
A decisão divulgada no sítio eletrônico do STF não afasta a ilegitimidade do pagamento dos quintos nas condições anteriormente descritas, mas modula efeitos para os que os recebem por força de decisão judicial, transitada ou não em julgado, e de decisão administrativa.
Feita tal distinção e devidamente caracterizada inadequação do benefício aos dispositivos legais aplicáveis à matéria, é certo que o recente julgado do STF não pode compelir esta Casa, cuja competência de apreciar a legalidade de atos de pessoal foi atribuída pela própria Constituição Federal (art. 71, inciso III) , a contrariar suas convicções, a jurisprudência consolidada dos tribunais superiores e os fatos consignados nos autos, para registrar ato de pessoal manifestamente irregular, salvo na esporádica hipótese de trânsito em julgado de processo em que o TCU foi parte e que teve por finalidade específica o respectivo registro (vide MS 23.665/DF e MS 22.009/MG) , que não é o caso destes autos.
Todavia, sem transgredir frontalmente o provimento jurisdicional, não há como a Universidade Federal de Santa Maria promover a cessação dos pagamentos, apesar do desequilíbrio que causam ao sistema previdenciário.
Em circunstâncias análogas, este Tribunal tem considerado ilegais e negado registro aos atos de aposentadoria que contêm parcelas conferidas pelo Judiciário em contrariedade com o entendimento do TCU, sem, contudo, determinar a suspensão do pagamento nem informar sobre a possibilidade de edição de novo ato eivado das irregularidades. Nesse sentido, cito, entre outros, os Acórdãos 1.910/2004 e 11.079/2019, da 1ª Câmara, 5.797/2014, da 2ª Câmara, e 1.857/2003, do Plenário.
O julgamento pela ilegalidade sem suspensão do pagamento consolidou-se no TCU na esteira de um sem número de decisões do STF, entre as quais as proferidas no âmbito dos Mandados de Segurança 23.758, 24.529, 24.569, 24.939, 25.460, 26.086, 26.088, 26.132, 26.156, 26.186, 26.228, 26.271, 26.387, 26.408, 26.443, 27.374, 27.551, 27.575, 27.649, 27.732, 23.665 e 33528. Do último, transcrevo o trecho a seguir:
'E que o fundamento em que se apoia a pretensão mandamental ora em exame tem o beneplácito da jurisprudência do Supremo Tribunal Federal, que, em sucessivos precedentes, tem reconhecido, quer em decisões monocráticas, quer em julgamentos colegiados, ser integralmente oponível ao E. Tribunal de Contas da União a autoridade da coisa julgada, cuja eficácia subordinante, desse modo, não poderá ser transgredida por qualquer órgão estatal, inclusive pela própria Corte de Contas.
	(...) 
Vê-se, pois, que o E. Tribunal de Contas da União não dispõe, constitucionalmente, de poder para rever decisão judicial transitada em julgado (RTJ 193/556-557, Rel. Min. CARLOS VELLOSO) nem para determinar a suspensão de benefícios garantidos por sentença impregnada da autoridade da coisa julgada (AI 471.430-AgR/DF, Rel. Min. EROS GRAU) , ainda que o direito reconhecido pelo Poder Judiciário não tenha o beneplácito da jurisprudência prevalecente no âmbito do Supremo Tribunal Federal, pois a 'res judicata', em matéria civil, só pode ser legitimamente desconstituída mediante ação rescisória:'
Ao deixar de determinar a suspensão do pagamento, o TCU evita que o jurisdicionado seja forçado a escolher entre obedecer à sua ordem, sujeitando-se a detenção, multa e prisão em flagrante por descumprimento de decisão judicial, e ignorá-la, sujeitando-se à multa do art. 58 da Lei 8.443/1992.
Ante o exposto, julgo ilegais os atos de concessão inicial e de alteração de aposentadoria de Nelcindo Nascimento Terra, nego-lhes registro e VOTO no sentido de que o Tribunal adote a deliberação que ora submeto à apreciação deste Colegiado. (destacamos e sublinhamos) 
5.20.	Assim, os atos concessórios de aposentadoria continuam ilegais, mas é possível a manutenção do pagamento de quintos/décimos no ato de aposentadoria, cabendo ao órgão de origem averiguar em qual situação se encontram os recorrentes e caso o pagamento das parcelas de quintos esteja assegurado por decisão judicial transitada em julgada não há que se falar em absorção, conforme orientação contida no subitem 9.2.2. do Acórdão 1255/2020-TCU-Plenário, transcrito acima.
5.21. 	Portanto, a documentação apresentada pelos recorrentes, dando conta de que foram beneficiados por decisão judicial (peças 16 e 17-21, 25-30 e 36-37) , deverá ser examinada pelo órgão de origem. De todo modo, como o subitem 9.3.2. do Acórdão recorrido foi taxativo quanto à necessidade de constituição de 'Parcela Compensatória' a ser absorvida por quaisquer reajustes futuros, convém torná-lo sem efeito, sem prejuízo de expedição de orientação ao órgão de origem de como proceder em relação às parcelas de quintos referentes ao período de 8/4/1998 a 4/9/2001.
5.22. 	Conforme já consignado neste exame, o fato de existir decisão judicial com trânsito em julgado, assegurando o pagamento de parcelas de quintos incorporadas com base na MP 2225-45 não torna o ato concessório legal. A ilegalidade e negativa de registro permanecem, embora nessa situação o pagamento das parcelas continua sem qualquer absorção, devendo, dessa forma, ser rejeitadas parcialmente as alegações dos recorrentes.
CONCLUSÃO
6.	Da análise de mérito, conclui-se que relativamente à parcela 'quintos' incorporada no período de 8/4/1998 até 4/9/2001, caso os interessados comprovem, perante o órgão de origem, ser beneficiários de decisão judicial transitada em julgado, poderá ser mantida a continuidade dos pagamentos, imune à absorção por reajustes futuros, consoante modulação de efeitos fixada pelo Supremo Tribunal Federal no RE 638.115.
6.1.	Por conseguinte, deve-se, em razão do teor do subitem 9.3.2. do Acórdão recorrido, dar provimento parcial aos recursos dos recorrentes.
PROPOSTA DE ENCAMINHAMENTO
7.	Ante o exposto, submetem-se os autos à consideração superior, propondo-se, com fundamento no art. 48 da Lei 8.443/1992:
a) conhecer dos recursos e, no mérito, dar-lhes provimento parcial, a fim de tornar sem efeito o subitem 9.3.2. do Acórdão 8085/2021-TCU-Segunda Câmara, sem embargo de dar ciência ao órgão que, caso comprovado ser os recorrentes beneficiários de sentença judicial, observe a modulação de efeitos fixada pelo Supremo Tribunal Federal no RE 638.115, de modo a manter a parcela de quintos incorporados entre 8/4/1998 e 4/9/2001 imune a absorção por reajustes futuros, caso a vantagem esteja amparada em decisão judicial transitada em julgado; e
b) informar aos recorrentes e demais interessados do acórdão a ser proferido, destacando que o relatório e o voto que o fundamentam podem ser acessados por meio do endereço eletrônico www.tcu.gov.br/acordaos."
4.	O Ministério Público junto ao TCU, representado nos autos pelo Procurador Sérgio Ricardo Costa Caribé, manifestou-se manifestou-se nos termos do seguinte parecer (peça 56) :
"Trata-se de pedidos de reexame interpostos contra decisão deste Tribunal que considerou ilegais os atos de aposentadoria dos recorrentes e negou os seus registros.
Segundo o referido decisum, as negativas de registro dos referidos atos ocorreram em razão de que houve incorporação de Quintos após 8/4/1998, o que contraria o entendimento do Supremo Tribunal Federal acerca da matéria no RE 638.115/CE, com repercussão geral reconhecida.
A Secretaria de Recursos (Serur) , após analisar individualmente os argumentos apresentados nas peças recursais, propõe conhecer dos presentes recursos, para, no mérito, dar-lhes provimento parcial, a fim de tornar sem efeito o subitem 9.3.2. do Acórdão 8085/2021-TCU-Segunda Câmara.
De fato, ao analisar as peças recursais, é possível observar que os argumentos trazidos pelos recorrentes não permitem afastar as irregularidades apontadas na deliberação recorrida, em razão de que o entendimento do Supremo Tribunal Federal, a partir do julgamento realizado no Recurso Extraordinário - RE 638.115/CE, com repercussão geral reconhecida, passou a ser no sentido da sua impossibilidade, em razão da ausência de amparo legal, senão vejamos:
Recurso extraordinário. 2. Administrativo. 3. Servidor público. 4. Incorporação de quintos decorrente do exercício de funções comissionadas no período compreendido entre a edição da Lei 9.624/1998 e a MP 2.225-48/2001. 5. Impossibilidade. 6. Recurso extraordinário provido. (RE 638.115/CE - Relator:  Ministro Gilmar Mendes. Julgado em 19/03/2015, Órgão Julgador:  Tribunal Pleno. Repercussão Geral de Mérito. Publicado no DJe-151 de 3/8/2015, divulgado em 31/07/2015) 
Ao modular os efeitos da referida decisão, no entanto, aquela Corte, em sede de embargos de declaração julgados em 30/6/2017, havia entendido que o pagamento da referida parcela deveria ser cessado em qualquer hipótese, aplicando-se tal entendimento até mesmo para os servidores que obtiveram o direito à incorporação assegurado por decisão judicial transitada em julgado, sem a necessidade de ação rescisória.
No entanto, em novo julgamento realizado em 18/12/2019, o STF acolheu parcialmente os embargos de declaração, com efeitos infringentes, para reconhecer indevida a cessação imediata do pagamento da parcela quando fundado em decisão judicial transitada em julgado. Já no caso daqueles que recebem os Quintos em virtude de decisões administrativas ou decisões judiciais sem trânsito em julgado, modulou os efeitos da decisão para manter o pagamento da parcela até a sua absorção integral por quaisquer reajustes futuros concedidos aos servidores.
Nesses casos, este Tribunal tem considerado ilegal o pagamento da referida parcela e determinado às Unidades Jurisdicionadas que adotem as medidas necessárias à regularização dos pagamentos indevidos de acordo com a modulação dos efeitos realizada pelo STF nos autos do RE 638.115/CE, a exemplo dos Acórdão 659/2020-TCU-Primeira Câmara, relatado pelo Ministro Walton Alencar Rodrigues, e 622/2020-TCU- 2ª Câmara, relatado pelo Ministro Aroldo Cedraz.
In casu, tendo em vista que somente por meio destes recursos obteve-se a informação de que, nos casos em análise, a incorporação dos 'Quintos' após 8/4/1998 está protegida por decisões judiciais transitadas em julgado, entende-se que os encaminhamentos propostos na deliberação recorrida devem ser ajustados.
Ademais, verifica-se que a deliberação recorrida foi proferida de acordo com todas as normas processuais aplicáveis à apreciação de atos, para fins de registro, e observou os princípios da segurança jurídica, da isonomia e do direito adquirido, ao ter dispensado a devolução dos valores indevidamente recebidos de boa-fé pelos recorrentes, nos termos do Enunciado 106 da Súmula de Jurisprudência deste Tribunal.
Ante o exposto, este membro do Ministério Público de Contas, em consonância com o proposto pela Serur, entende que os pedidos de reexame em análise devem ser conhecidos, para, no mérito, receberem provimento parcial, a fim de tornar sem efeito o subitem 9.3.2. do Acórdão 8085/2021-TCU-Segunda Câmara."
	É o relatório.

Rudi Meira Cassel (22256/OAB-DF), representando Eleusa Silva; Rudi Meira Cassel (22.256/OAB-DF), representando Evaldo Regio Goncalves; Rudi Meira Cassel (22.256/OAB-DF), representando Rosangela Martins Cover Carneiro.

Procurador Sergio Ricardo Costa Caribé.

aposentadoria. incorporação de quintos decorrentes do exercício de função comissionada no período de 8/4/1998 a 4/9/2001. aplicação do entendimento firmado pelo supremo tribunal federal no recurso extraordinário 638.115. pedido de reexame. possibiliDade de que a vantagem decorrA de decisão judicial transitada em julgado. conhecimento e provimento parcial para ajuste das determinações corretivas. ciência.

APOSENTADORIA (APOS)

Secretaria de Recursos (Serur); Secretaria de Fiscalização de Integridade de Atos e Pagamentos de Pessoal e de Benefícios Sociais (Sefip).

Cuidam os autos de pedido de reexame interposto por Eleusa Silva, Evaldo Régio Goncalves e Rosangela Martins Cover Carneiro contra o Acórdão 8085/2021-TCU-Segunda Câmara, que considerou ilegal seu ato de aposentadoria em razão de impropriedades na incorporação de quintos.
2.	Inicialmente, ratifico o despacho exarado no sentido de que o recurso deve ser conhecido, porquanto preenche os requisitos de admissibilidade previstos no artigo 48 da Lei 8.443/1992.
3.	A Secretaria de Recursos e o Ministério Público junto ao TCU manifestam-se no sentido de dar provimento parcial ao pleito.
4.	No mérito, acolho a essência dos pareceres precedentes, conforme as seguintes considerações.
5.	Sobre a incorporação de quintos após a edição da Lei 9.624/1998, impõe-se rememorar a compreensão firmada pelo Supremo Tribunal Federal no âmbito do Recurso Extraordinário 638.115, momento em que, em sede de repercussão geral, foi decidido que "ofende o princípio da legalidade a decisão que concede a incorporação de quintos pelo exercício de função comissionada no período de 8/4/1998 até 4/9/2001, ante a carência de fundamento legal".
6.	Ainda por ocasião do RE 638.115, foi prolatada decisão modulatória dos efeitos do sobredito entendimento que reconheceu indevida a cessação imediata do pagamento dos quintos incorporados no período de 8/4/1998 até 4/9/2001 quando fundado em decisão judicial transitada em julgado. Quando a vantagem decorrer de decisão administrativa ou de decisão judicial não transitada em julgado, o pagamento deve ser mantido até sua absorção integral por quaisquer reajustes futuros concedidos aos servidores, mediante transformação da vantagem em parcela compensatória a ser absorvida.
7.	Importante ressaltar que a modulação permite apenas a continuidade dos pagamentos, em nada interferindo no juízo de ilegalidade dos atos que contemplem a incorporação de quintos no período de 8/4/1998 até 4/9/2001. Significa que, ainda que a incorporação decorra de decisão judicial transitada em julgado, impõe-se a manutenção da ilegalidade do ato, com negativa de registro, pois a tese firmada pelo STF é no sentido de que a referida incorporação ofende o princípio da legalidade.
8.	Assim, não há reparos a se fazer na chancela de ilegalidade atribuída ao ato do recorrente, nos exatos termos do acórdão recorrido.
9.	Em relação às determinações corretivas, verifico que a deliberação não considerou a hipótese de a incorporação de quintos no período de 8/4/1998 até 4/9/2001 estar amparada em decisão judicial transitada em julgado, situação em que a parcela estará imune a absorções por reajustes futuros.
10.	Nesse cenário, compreendo que se deva dar provimento parcial ao recurso para contemplar tal hipótese, o que deverá ser comprovado pelo interessado junto ao órgão de origem, e para afastar a determinação de encaminhamento de novo ato, por considerar desnecessária tal medida.
	Ante o exposto, voto por que o Tribunal adote a deliberação que ora submeto à apreciação deste Colegiado.
TCU, Sala das Sessões Ministro Luciano Brandão Alves de Souza, em 1 de novembro de 2022.
Ministro BRUNO DANTAS
Relator